臺灣高等法院臺南分院刑事判決　　　　 94年度上訴字第555號
上　訴　人　臺灣臺南地方法院檢察署檢察官
上　訴　人
即　被　告　乙○○
義務辯護人　蘇正信律師
上列上訴人因被告傷害致死案件，不服臺灣臺南地方法院93年度
訴字第793號中華民國94年4月21日第一審判決（起訴案號：臺灣
臺南地方法院檢察署93年度偵緝字第135、136號），提起上訴，
本院判決如下：
    主  文
原判決撤銷。
乙○○傷害人之身體，處有期徒刑壹年。
    事  實
一、乙○○與曾誥榕均係位臺南縣善化鎮小新里338號「豐彩化
    工股份有限公司」（下稱豐彩公司）之員工，平日感情不睦
    ，民國92年11月3日下午2時許，二人工作時又因搶用手推車
    之事發生爭執，拉扯間，曾誥榕竟基於普通傷害之故意，將
    乙○○推倒在地，因而致乙○○左側太陽穴碰及地面，造成
    其頭部外傷。經送醫後，因曾誥榕患有肝臟疾病導致其顱內
    大量出血，延至92年11月13日凌晨4時13分不治死亡。
二、案經曾誥榕之配偶甲○○訴由臺南縣警察局善化分局報告及
    臺灣臺南地方法院檢察署檢察官相驗後自動檢舉偵查起訴。
    理  由
一、訊據上訴人即被告乙○○僅承認有與被害人曾誥榕拉扯手推
    車之行為，然辯稱：伊並非有意傷害曾誥榕，係與曾誥榕在
    拉扯手推車時曾誥榕被推倒，且縱然其有傷害之犯行，亦不
    能預見曾誥榕因而死亡云云。經查：
（一）被害人曾誥榕確實係遭被告乙○○所推倒，被告有傷害之
      故意：
    (一)證人即外勞艾力克（Eric G.Abalos）於警詢時即指稱：
      「我當時在操作機器，於92年11月3日下午14時許看見曾
      誥榕與乙○○不知為何事發生爭執（距離約十公尺），但
      是因我要做工作所以沒有一直注視他們，等到我再注意他
      們時，曾誥榕已倒在地上不會動，且乙○○還【在一旁用
      手指指著曾誥榕謾罵】。」等語相符（善化警卷第四頁）
      ；於偵查中具結後證稱：「我只聽到有爭吵聲，但不知道
      吵什麼…，我是看到死者躺在地上，我就去叫主管來。（
      之前爭吵是否很大聲？）很大聲。」（偵查卷第十六頁反
      面）。證人艾力克於偵查中向檢察官所為之陳述，除經具
      結外，亦無顯不可信之情況；而警詢所供與偵查中之陳述
      亦無不符，則上開陳述均有證據能力。由證人艾力克之陳
      述，足見被告與被害人曾誥榕當時確實有很激烈之爭吵（
      所以很大聲），爭吵後被害人曾誥榕即躺於地上。
    (二)被告乙○○於偵查中即供稱：「當天我與曾先生因為使用
      推車產生爭執口角，他用三字經罵我，【所以我推他】，
      他摔倒了，我大聲問他要不要起來這樣，是我們課長吳偉
      柏把他牽起來的。我又對課長說，我沒有車子用，課長說
      把車子拿去用沒有關係。」等語（93年偵緝字第135號第
      30頁）：於檢察官向一審法院聲請羈押時供稱；「我沒有
      打他，我可能有推倒他。」「我有看到他跌倒，他往後跌
      倒後，從後腦摔下去。」等語（93年聲羈第31號第4、5
      頁）。被告亦承認上開之供述有任意性，自得作為證據。
    (三)被告於偵查中供稱係因使用手推車產生爭執，並供承：「
      所以我推他」，由其前後之口氣中，絲毫未提及被害人係
      在拉扯手推車時倒地，顯然其係承認「直接推被害人曾誥
      榕」，而非拉扯手推車中被害人曾誥榕被推倒，被告於本
      院審理時所辯係拉扯手推車時曾誥榕被推倒一節，應係試
      圖減輕其犯罪情節之辯詞，不足採信。
    (四)至被告於原審審理時否認有推倒被害人，當時改稱是雙方
      拉扯，都有跌倒云云，然此不僅與前開供述不符，且果二
      人均因而跌倒，被告斷無能如外勞艾力克所供述「在一旁
      用手指指著曾誥榕謾罵」之站立姿態。而由證人艾力克所
      證兩人有激烈爭吵，足證被告係因與被害人曾誥榕激烈爭
      吵拉扯時，被告故意推倒被害人曾誥榕，被告「推倒」被
      害人之行為主觀上應有傷害之故意。
（二）被害人曾誥榕係倒地受傷不治死亡：
    (一)由附卷之國立成功大學醫學院附設醫院診斷證明書、國立
      成功大學醫學院附設醫院（93）成附醫外字第11638號函
      文、相驗屍體證明書各一紙，足以佐證被害人曾誥榕係因
      本事件受傷不治死亡。
    (二)鑑定人劉景勳於原審審理時證稱：要看人動還是物體動，
      人動的話受傷對側會比較嚴重，如果是物體動的話是打擊
      側會比較嚴重，本件頭部的外傷，左側沒有找到出血點，
      在內部右側找到出血點，所以應該是人動」等語（原審卷
      第 107頁），足徵被害人曾誥榕係因遭被告推倒後，左頭
      部撞及地面（因左側對側比較嚴重，所以第一時間是在頭
      部內部右側找到出血點），導致死亡。
（三）被告之傷害行為與被害人之死亡結果，客觀上具有因果關
      係：
    (一)按刑法上傷害致人於死罪，除行為人對傷害犯行，客觀上
      能預見其發生之結果外，尚須傷害行為與死亡之加重結果
      間，有相當之因果關係存在，始得成立（88年台上字第27
      07號判決參照）：
    (1)客觀之相當因果關係說係以客觀的一般常識為準，認為行
      為與結果間有無因果關係，應依一般常識就結果發生後，
      對行為當時所存在之一切事實為客觀之觀察，認為有此行
      為即會發生如此結果者，其行為與結果間即有相當因果關
      係。就理論而言，因果關係，本為客觀主義之產物，自應
      就行為所生之客觀事實予以判斷，尚與責任條件之必須具
      主觀之犯意者，應有所區別，因此，就理論而言，此說較
      具理論基礎。
    (2)所謂相當因果關係，係指依一般經驗法則，綜合行為當時
      所存在之一切事實，為客觀之事後審查，認為在一般情形
      下，有此環境，有此行為之同一條件，均可發生同一之結
      果者，則該條件即為發生結果之相當條件，行為與結果即
      有相當因果關係。反之。若在一般情形下。有此一同一條
      件存在，而依客觀之審查。認為不必皆發生此結果者，則
      該條件與結果並不相當，不過為偶然之事實（偶然之原因
      介入）而已，其行為與結果間即無相當因果關係（76年台
      上字第192號判例參照）。
    (三)本件被害人在被告推倒受傷後，經送醫院救治，延至92年
      11月13日凌晨4時13分不治死亡等情，有國立成功大學醫
      學院附設醫院診斷證明書、國立成功大學醫學院附設醫院
      （93）成附醫外字第116238號函文、相驗屍體證明書（92
      相1320卷第15、26頁），則被害人之死亡結果，應係肇因
      於被告之傷害行為。
    (四)再被害人有肝硬化宿疾，有台南市仁愛醫院、謝志宏醫院
      函文及法務部法醫研究所前揭鑑定書可參，以被害人罹患
      肝硬化之客觀存在事實，通常在客觀上能預見在肢體衝突
      中，果因而出血，會因被害人本身肝臟疾病問題，使其血
      液中之血小版或蛋白質的數量減少，導致凝血機轉不好，
      引發大量失血而死亡。從而，前開傷害行為與發生死亡結
      果具有相當因果關係，要屬當然。
（四）被告客觀上應不能預見被害人發生死亡結果：
    (一)加重結果犯，係因犯罪行為致生超越原先犯意所預期之較
      重結果，法律就此較重結果科以較重其基本犯罪行為（即
      犯罪之本行為）為重之刑事責任之犯罪。刑法總則第十七
      條：「因犯罪致發生一定之結果，而有加重其刑之規定者
      ，如行為人不能預見其發生時不適用之」依此規定，足見
      我國刑法對於加重結果犯之刑事責任理論根據，係採預見
      可能性說，以行為者有無預見之可能性（即有無預見之能
      力），作為應否承擔加重結果犯刑責之依據，如行為人對
      於超越原先犯意所預期而生之較重結果並無預見之可能性
      時，即應阻卻其刑事責任。至於行為人能否預見加重結果
      之判斷，我國實務上採客觀說，亦即一般人之知識經驗是
      否可得預見其發生結果為斷（81年台上字第4067號、88台
      上字第2525號、90年台上字第4112號、90年台上字第4895
      號判決參照）。實務上曾認為：「被害人若係年輕體壯之
      人，遭毆打，依經驗法則可認被告對被害人心臟病發作而
      死亡不能預見，如係年邁老弱之人，依一般經驗法則，多
      有心臟病症，不堪毆打或劇痛，如加以毆打，經告知有心
      臟病後猶不罷手，應認對其死亡之結果能預見。」（81年
      度台上字第4067號判決參照），足見應判斷被告於推倒被
      害人曾誥榕時，一般人之知識經驗是否可得預見被告之行
      為將導致死亡結果之發生以為斷定被告是否有所預見。
    (二)被害人經解剖鑑定結果認其有「由死者受傷之位置為左側
      且左側之出血較為嚴重，但於腦部受損之情形，左側反而
      較右側出血點較不明顯，故應有形成撞擊傷及對撞傷之情
      形，雖然左側之出血量較大，應考慮其出血為其後之出血
      ，而不像右側為較先前之出血，故需考慮死者左側之出血
      為受傷後，因死者之肝臟疾病所導致後續之大量出血」等
      情，有法務部法醫研究所前開鑑定書可參（詳相驗卷44頁
      ）。原審就此加以函詢國立成功大學醫學院附設醫院，函
?     覆結果為：肝臟方面有疾病，凝血功能較差，若有相當程
  ?   度頭部外力撞擊，出血較不易止，但主要仍是以頭部撞擊
      力大小決定預後，有該院93年12月16日（93）成附醫外字
      第14718號函在卷可參（詳原審卷54頁），是被害人曾誥
      榕後續之所以之大量出血，係因死者之肝臟疾病所導致。
    (三)另鑑定人劉景勳於原審審理時證稱：「本件因為力量比較
      小，所以沒有骨折，通常跌倒的話頭部凸出的地方會受傷
? ?   ，要造成骨折須四十六公斤以上，但是扭打的過程無法估
      算，如果是內部軟組織的骨折須五十公斤以上，但是須考
      慮肌肉是否緊，還要看被害人的體重，及其他有無可以把
      重量吸收掉的因素。本件我們沒有看到有骨折的現象，死
      者【受傷不嚴重】，且被害人除頭部撞擊大量出血致死外
      ，身上並無其他明顯外傷。就本件而言如【一般人跌倒應
      不會如此嚴重】，應考慮被害人的肝臟疾病的問題，本件
      被害人跌倒致有小量出血，但被害人因肝臟疾病，導致凝
      血機轉不好，所以才導致後續大量出血，才會導致死亡，
      就本件而言若被害人沒有這些肝臟疾病的話，應該是不會
      有後續大量出血，本件被害人如果去除肝臟因素，照正常
      人血液凝固機轉很好，是不會在短時間內造成死亡。」等
      語（原審卷第107頁)，足見被害人曾誥榕受傷不嚴重，所
      以被告推倒時並非很用力，而一般人在此情況並不會造成
      如此嚴重之後果。
    (四)至於上訴理由以：鑑定結果「左顳側之肌肉有出血6×4公
      分，右顳尖部有出血2×1.5公分」，而「於腦部受損之情
      形，左側反而較右側出血點較不明顯，故應有形成撞擊傷
      及對撞傷之情形」，足見「被害人頭部係遭強力撞擊地面
      」等情，然鑑定人劉景勳已證稱：「通常跌倒的話頭部凸
      出的地方會受傷，…但是須考慮肌肉是否緊，還要看被害
      人的體重，及其他有無可以把重量吸收掉的因素。本件我
      們沒有看到有骨折的現象，死者受傷不嚴重」，以鑑定人
      之專業鑑定，上訴人認為「被害人頭部係遭強力撞擊地面
      」等情，所以導致被害人曾誥榕死亡之推論，應不足採。
      (五)綜合前開之資料可知：
    (1)被害人僅有小量出血，是因被害人本身肝臟疾病，導致凝
  ? ? 血機轉不好，所以後續才會大量出血。
    (2)倘被害人沒有肝臟疾病，應該不會後續大量出血，並不會
      在短時間內造成死亡。
    (3)一般人在此情況下並不會造成如此嚴重之後果。
    (4)被害人頭部沒有骨折，且身上並無其他明顯外傷，所以被
      害人在被告推倒後，所受的傷並不嚴重，被告推倒被害人
      曾誥榕時並非很用力。
    (5)徵之上情，本件被告推倒被害人造成之傷勢並不嚴重，被
      告主觀上並無致被害人曾誥榕於死之故意或不確定故意，
      應無疑義。至於會發生死亡之結果，是因為被害人「有肝
      臟方面」之疾病，則本件被告是否能預見，未預見被害人
      死亡之結果，應取決於依客觀情形被告是否能知道被害人
      患有肝臟方面之宿疾？以及依被告所受之教育及生活經驗
      ，是否得以預見患有肝臟疾病之人，在肢體衝突過程中，
      果因而出血，會因凝血機轉不好，引發大量失血而死亡？
    (六)又被告亦不知被害人有肝臟方面之疾病：
    (1)被害人於92年11月3日下午14時許，為被告推倒受傷前，
      身體狀況尚稱良好，有中央健保局南區分局93年9 月14日
      健保南費二字第0930028617號函一紙在卷足憑。又被害人
      係40年9月3日生，有卷附年籍資料可稽，其所罹患的肝硬
      化疾病，係內部臟器鈣化、硬化及纖維化病變所致，無法
      如同肢體殘障或其他身心障礙，可由身心障礙者之外部表
      徵得知蛛絲馬跡。亦即，以被害人所罹患之肝臟疾病而言
      ，一般人單由外表觀之，均無法藉此而認知被害人有罹患
      肝臟疾病。
    (2)告訴人（被害人配偶）於原審審理時陳稱：我先生沒有肝
      硬化，我常去幫我先生拿藥，都拿腸胃科的藥等語，顯見
      親如配偶者亦不知被害人曾患有肝臟方面之疾病。告訴人
      於原審並未以證人之身分作證，應為審判外之陳述，然當
      事人已於審判程序同意作為證據，且未於言詞辯論終結前
      聲明異議，本院認為告訴人之陳述作成時之情況認為適當
      ，所以仍然作為被告是否客觀上有預見之評價。
    (3)又被告乙○○與被害人曾誥榕二人僅為相識有四年之同事
      ，二人復因工作發生齟齬，此亦經被告、外勞艾力克、告
      訴人陳稱無訛。衡諸常情，一般人對曾經發生不愉快之同
      事，多不會主動告知本身有何舊疾，被告所辯不知被害人
      患有肝臟宿疾應可採信。且查被告為工人，並非具備醫學
      專業知識之人，依通常情形，亦無法預見患有肝臟疾病者
      ，在外力撞擊下，發生顱內出血，較一般人不易止血。被
      告在不知被害人患有肝臟疾病之情形下，推倒看似常人之
      被害人，就一般人之認知經驗判斷，應認為並不能預見會
      發生死亡之結果。因此，在被告對於被害人患有肝臟疾病
      無特別認知之情形下，其對於被害人死亡之結果不能預見
      ，尚難認為被告之傷害行為，造成被害人死亡結果之發生
      ，需負刑事責任。（至於如果被告就被害人患有肝臟疾病
      具有特別認知，且本身具備醫學專業知識，則其預見或可
      預見被害人死亡之結果，其傷害行為本身造成被害人死亡
      之結果，即可歸責於被告，自不待言。）
    (七)又法務部法醫研究所雖於鑑定書記載：「死因：甲、顱內
      出血乙、鬥毆。加重因素：肝硬化。死亡方式：他殺」等
      語，然所謂直接因果關係，係指直接造成被害人致死之原
      因，在本案直接造成被害人致死的原因，係顱內出血，至
      於鬥毆，不過是引發顱內出血的先行原因，而非直接致死
      原因，故仍須回歸到前述鬥毆與被害人的死亡結果，有無
      相當因果關係（如前述），是法務部法醫鑑定書之內容，
      不過係鑑定人就法醫學上死亡原因認定之說明，與法律上
      之判斷不能等同視之。至於法務部法醫研究所前揭鑑定書
      雖記載被害人死亡方式為「他殺」，然此不過係判斷被害
      人之死亡方式係「他為」，而非「自為」。換言之，僅係
      認為被害人之死亡乃由「鬥毆」大量失血致死，與造成鬥
      毆之行為人是否應負責傷害致死刑事責任無關，尚不得遽
      以引為認定被告犯該罪之證據。
    (八)綜上，被告客觀上應該無法預見其僅推倒（非十分用力）
      被害人曾誥榕即造成被害人之死亡結果，故其所為即與本
      案傷害致死之加重結果犯要件不符，尚難論以傷害致死之
      刑責。
（五）徵之上情，相互參酌，本件公訴人舉證所提出之證據，確
      實能證明被告有傷害之事實，然就加重結果（即被害人致
      死）之部分，雖能認被害人死亡結果與被告傷害行為有相
      當因果關係，但卻無法證明被告對被害人之死亡結果客觀
      上有預見可能性。是被告傷害被害人曾誥榕之部分事證明
      確，被告犯行應堪認定。
二、核被告所為，係犯刑法第277條第1項之傷害罪。被告所為即
    與本案傷害致死之加重結果犯要件不符，尚難論以傷害致死
    之刑責，因而公訴人認係被告係犯刑法第277條第2項前段之
    傷害致死罪，容有未洽，唯其為訴訟客體之基本社會事實相
    同，起訴法條應予變更。
三、原審以被告罪證明確，因予論罪科刑，固非無見。惟查公訴
    人僅起訴傷害致人於死一罪，原判決亦認被告此部分祇應成
    立傷害罪，則起訴與原判決認定之基本事實相同，只須變更
    起訴法條，就公訴人起訴之傷害致死罪，變更為普通傷害罪
    即可，乃原判決竟就公訴人起訴傷害致於死之一罪，除論處
    傷害罪刑外，又對致死部分，不另為無罪之諭知，容有未洽
    。被告上訴意旨，認原審量刑過重；而檢察官上訴意旨，指
    摘原判決不當；被告雖客觀上可認定其無致被害人曾誥榕於
    死之預見，然其傷害行為確已造成被害人曾誥榕死亡之危害
    ，且其事後猶未與被害人家屬達成民事和解，原審量處有期
    徒刑一年，自未過重，被告上訴即無理由；又原審認被告客
    觀上無致被害人於死之預見，並無不當，因而檢察官之上訴
    亦無理由，然原判決既有上開可議之處，即屬無可維持，自
    應由本院將原判決撤銷改判。爰審酌被告犯罪之動機、目的
    、手段、所生之危害、犯罪後並未積極協助被害人家屬辦理
    喪葬事宜，於本院審理過程否認傷害犯行態度不佳，且現仍
    未與被害人家屬成立民事上和解，賠償損害等一切情狀，量
    處如主文第二項所示之刑，以示懲儆。
據上論結，應依刑事訴訟法第369條第1項前段、第364條、第299
條第1項前段、第300條，刑法第277條第1項，罰金罰鍰提高標準
條例第1條前段，判決如主文。
本案經檢察官張佩珍到庭執行職務。
中　　華　　民　　國　　94　　年　　8  　月　　 8 　　日
                刑事第六庭  審判長法　官  蔡  崇  義
                                  法　官  吳  永  宋
                                  法　官  侯  明  正
以上正本證明與原本無異。
檢察官如不服本判決應於收受本判決後10日內向本院提出上訴書
，其未敘述上訴理由者並得於提起上訴後10日內向本院補提理由
書。
被告不得上訴。
　　　　　　　　　　　　　　　　　書記官  陳  明  芬
中　　華　　民　　國　　94　　年　　8  　月　　 8 　　日
附錄：本判決論罪科
刑法第二百七十七條第一項
傷害人之身體或健康者，處三年以下有期徒刑、拘役或一千元以
下罰金。
